---
title: "Analiza Sprzedaży Sklepu"
author: "Jakub Zamczyk"
date: "`r Sys.Date()`"
output:
  html_document:
    theme: flatly
    toc: true
    toc_float: true
    code_folding: hide
  pdf_document:
    toc: true
---

```{r setup, include=FALSE}
knitr::opts_chunk$set(echo = TRUE, warning = FALSE, message = FALSE)

library(tidyverse)
library(knitr)
library(lubridate) 
library(plotly)

sales_data <- read_csv("retail_sales_dataset.csv", show_col_types = FALSE)
```

## 1. Wstęp i podsumowanie ogólne

Celem niniejszego raportu jest analiza danych sprzedażowych sklepu internetowego. Na początku przyjrzyjmy się ogólnym wynikom w podziale na główne kategorie produktów oraz płeć klientów, co pozwoli nam zidentyfikować najważniejsze segmenty biznesowe.

### Sprzedaż według kategorii produktów

```{r podsumowanie-kategoria}
#przygotowanie tabeli  poprzez grupowanie kategorii
sales_by_category <- sales_data %>% 
  group_by(`Product Category`) %>%
  summarise(
    Calkowita_sprzedaz = sum(`Total Amount`),
    Srednia_sprzedaz = round(mean(`Total Amount`), 2),
    Liczba_zamowien = n()
  ) %>%
  arrange(desc(Calkowita_sprzedaz))
```

```{r tabela-kategoria, echo=FALSE}
kable(sales_by_category, col.names = c("Kategoria", "Całkowita Sprzedaż (USD)", "Średnia Kwota Zamówienia (USD)", "Liczba Zamówień"))
```

### Sprzedaż według płci klientów

```{r podsumowanie-plci}
sales_by_gender <- sales_data %>% 
  group_by(Gender) %>%
  summarise(
    Calkowita_sprzedaz = sum(`Total Amount`),
    Srednia_sprzedaz = round(mean(`Total Amount`), 2),
    Liczba_zamowien = n()
  ) %>%
  arrange(desc(Calkowita_sprzedaz))
```

```{r tabela-plec, echo=FALSE}
kable(sales_by_gender, col.names = c("Płeć", "Całkowita Sprzedaż (USD)", "Średnia Kwota Zamówienia (USD)", "Liczba Zamówień"))
```

---

## 2. Płeć a Kategoria Produktu

Wiedząc już, jak wyglądają ogólne trendy, możemy połączyć oba te wymiary. Przekształcimy dane (korzystając z formatu szerokiego - `pivot_wider`), aby bezpośrednio zestawić ze sobą sumę wydatków kobiet i mężczyzn w poszczególnych działach.

```{r tabela-roznic}
tabela_roznic <- sales_data %>%
  group_by(`Product Category`, Gender) %>%
  summarise(
    Calkowita_sprzedaz = sum(`Total Amount`),
    .groups = "drop"
  ) %>%
  pivot_wider(
    names_from = Gender,
    values_from = Calkowita_sprzedaz
  ) %>%
  mutate(
    Roznica_F_minus_M = Female - Male
  )
```

```{r tabela-roznica-wyswietlenie, echo=FALSE}
kable(tabela_roznic, col.names = c("Kategoria Produktu", "Kobiety (USD)", "Mężczyźni (USD)", "Różnica (Kobiety - Mężczyźni)"))
```

### Wizualizacja różnic

```{r wykres-kategorie-plec, fig.width=8, fig.height=5}
sales_by_category_gender <- sales_data %>% 
  group_by(`Product Category`, Gender) %>% 
  summarise(Calkowita_sprzedaz = sum(`Total Amount`), .groups = "drop") 

wykres1<-ggplot(sales_by_category_gender, aes(x = `Product Category`, y = Calkowita_sprzedaz, fill = Gender)) +
  geom_col(position = "dodge", color = "black", linewidth = 0.2) +
  theme_minimal() + 
  labs(
    title = "Całkowita sprzedaż w kategoriach z podziałem na płeć",
    subtitle = "Porównanie wydatków kobiet i mężczyzn",
    x = "Kategoria produktu",
    y = "Łączna kwota wydatków (USD)",
    fill = "Płeć"
  ) +
  scale_fill_manual(values = c("Female" = "darkolivegreen1", "Male" = "cornflowerblue"))
  ggplotly(wykres1)
```

### **Wniosek biznesowy nr 1:**
Kobiety wyraźnie dominują w zakupach produktów z kategorii **Beauty** oraz **Clothing**. Sugeruje to, że kampanie promocyjne w tych obszarach powinny być precyzyjniej kierowane do grupy żeńskiej. Z kolei mężczyźni generują większe przychody w dziale **Electronics**. Warto rozważyć akcje promocyjne skierowane właśnie do nich.

---

## 3. Analiza trendów w czasie

Ważnym aspektem każdego biznesu detalicznego jest sezonowość. Sprawdźmy, jak kształtowała się łączna sprzedaż w poszczególnych miesiącach badanego okresu. Użyjemy do tego biblioteki `lubridate`.

```{r trend-czasowy, fig.width=9, fig.height=4.5}
sales_by_month <- sales_data %>%
  mutate(Miesiac = month(Date, label = TRUE, abbr = FALSE)) %>%
  group_by(Miesiac) %>%
  summarise(Calkowita_sprzedaz = sum(`Total Amount`), .groups = "drop")

wykres2<-ggplot(sales_by_month, aes(x = Miesiac, y = Calkowita_sprzedaz, group = 1)) +
  geom_line(color = "black", linewidth = 1.2) + 
  geom_point(color = "red", size = 3) +       
  theme_minimal() +
  labs(
    title = "Miesięczne trendy sprzedaży",
    subtitle = "Zmienność przychodów sklepu na przestrzeni roku",
    x = "Miesiąc",
    y = "Całkowita sprzedaż (USD)"
  ) +
  theme(axis.text.x = element_text(angle = 45, hjust = 1))
  ggplotly(wykres2)
```

### **Wniosek biznesowy nr 2:**
Analiza trendu miesięcznego pozwala zidentyfikować piki sprzedażowe oraz okresy spowolnienia. W miesiącach o historycznie najniższej sprzedaży warto zaplanować dodatkowe akcje wyprzedażowe, aby stymulować popyt.

---

## 4. Segmentacja klientów według wieku

Klienci w różnym wieku mają różne nawyki zakupowe. Zamiast analizować każdy pojedynczy rocznik, przypisaliśmy klientów do czterech głównych przedziałów wiekowych za pomocą funkcji `case_when()`.

```{r segmentacja-wiek, fig.width=8, fig.height=5}
sales_by_age <- sales_data %>%
  mutate(Grupa_wiekowa = case_when(
    Age < 25 ~ "1. Poniżej 25 lat",
    Age >= 25 & Age <= 40 ~ "2. Dorośli (25-40 lat)",
    Age > 40 & Age <= 55 ~ "3. Średni wiek (41-55 lat)",
    Age > 55 ~ "4. Powyżej 55 lat"
  )) %>%
  group_by(Grupa_wiekowa) %>%
  summarise(
    Calkowita_sprzedaz = sum(`Total Amount`),
    .groups = "drop"
  )

wykres3<-ggplot(sales_by_age, aes(x = Grupa_wiekowa, y = Calkowita_sprzedaz, fill = Grupa_wiekowa)) +
  geom_col(color = "black", linewidth = 0.2) +
  theme_minimal() +
  labs(
    title = "Przychody według grup wiekowych",
    subtitle = "Która generacja zostawia w sklepie najwięcej pieniędzy?",
    x = "Grupa wiekowa",
    y = "Całkowita sprzedaż (USD)"
  ) +
  scale_fill_brewer(palette = "Set2") +
  theme(legend.position = "none")
ggplotly(wykres3)
```

###  **Wniosek biznesowy nr 3:**
Podział na grupy jasno wskazuje, która generacja stanowi naszą grupę docelową. Optymalizacja budżetu reklamowego powinna uwzględniać platformy społecznościowe (np. Facebook lub Instagram) najchętniej używane przez najbardziej dochodową grupę wiekową.